臺中高等行政法院判決
111年度交上字第72號
上  訴  人  臺中市交通事件裁決處

代  表  人  黃士哲              
訴訟代理人  黃曉妍律師
被 上訴 人  劉澤機                                      

送達代收人  吳冠燁                                      

上列當事人間交通裁決事件，上訴人不服中華民國111年5月26日
臺灣臺中地方法院110年度交字第256號行政訴訟判決，提起上訴
，本院判決如下︰
　　主  文
原判決廢棄，發回臺灣臺中地方法院行政訴訟庭。
    事實及理由
一、緣被上訴人劉澤機於民國109年4月25日21時35分許，駕駛車
    牌號碼000-0000號自用小客車(下稱系爭車輛），行經臺中
    市○○區○○路與三月路口，因「一、駕駛人其吐氣所含酒精濃
    度達每公升0.47毫克。二、汽車駕駛人駕駛汽車肇事致人受
    傷而逃逸」之違規行駛，經臺中市政府警察局大甲分局員警
    以第GT0522473號舉發違反道路交通管理事件通知單（下稱
    違規通知單）舉發。嗣經被上訴人到案聽候裁決，上訴人臺
    中市交通事件裁決處於110年5月27日以中市裁字第68-GT052
    2473號裁決書（下稱前處分），裁處被上訴人罰鍰新臺幣9
    萬元、吊扣駕駛執照48個月，並應參加道路交通安全講習，
    再以中市裁字第68-GT0522473A號裁決書對被上訴人記違規
    點數3點（下稱原處分1）。被上訴人不服，遂向臺灣臺中地
    方法院（下稱臺中地院）提起行政訴訟，經上訴人重新審查
    後，認為被上訴人上揭行為涉犯公共危險罪，業經臺中地院
    109年度沙交簡字第881號判決處被上訴人有期徒刑2月確定
    ，乃撤銷前處分，依道路交通管理處罰條例（下稱道交條例
    ）第35條第1項第1款、第24條第1項第2款、第61條第3項前
    段及違反道路交通管理事件統一裁罰基準表（下稱裁罰基準
    表）規定，於110年8月10日重新掣開中市裁字第68-GT05224
    73號裁決書（下稱原處分2），裁處被上訴人吊扣駕駛執照4
    8個月，並應參加道路交通安全講習。嗣經臺中地院110年度
    交字第256號行政訴訟判決（下稱原審判決）將原處分2撤銷
    ，被上訴人其餘之訴駁回，上訴人就原處分2部分不服，遂
    向本院提起上訴。另被上訴人就原處分1部分並未上訴，該
    部分已告確定。
二、被上訴人起訴之主張及聲明、上訴人於原審之答辯及聲明、
    原審判決關於證據取捨、認定事實及適用法規之論據，均詳
    如原審判決所載。
三、上訴意旨略以：
　㈠原審判決以上訴人所作之原處分2違法，係依據臺灣臺中地方
    檢察署（下稱臺中地檢署）109年度偵字第14182號不起訴處
    分書之理由，及臺中市車輛行車事故鑑定委員會（臺中鑑定
    委員會）中市車鑑1110610案鑑定意見書（下稱鑑定意見書
    ），認為本件被上訴人雖有「酒後駕車」之違規行為，然無
    從證明其確實因而陷於不能安全駕駛之醉態，更乏證據證明
    被上訴人係因飲酒駕車而肇事致人受傷，則被上訴人發生事
    故致訴外人陳品甄受傷之行為，應係單純過失行為，與被上
    訴人飲酒間並無相當因果關係，是以本件交通事故與被上訴
    人酒駕行為並無關聯，上訴人未能提出相關事證以證明其間
    之因果關係，逕以「汽機車駕駛人酒精濃度超過規定標準因
    而肇事致人受傷」為由所作之原處分2，於法不符，應撤銷
    ，顯有行政訴訟法第243條第2項第6款規定之「判決不備理
    由或理由矛盾」之處：
　 1.查臺中地檢署109年度偵字第14182號不起訴處分書細究被
     上訴人有無涉犯「肇事逃逸罪」一事所作之判斷，該內容
     純係就被上訴人有無肇事逃逸之主觀犯意論理，未就「酒
     後駕車」與「致人受傷」間有無「相當因果關係」作出判
     斷。又本件車禍事故陳品甄無「重傷」或「死亡」之情形
     ，因此無論109年度偵字第14182號聲請簡易判決處刑書或
     原審判決，皆未就「相當因果關係」部分有所論理，因此
     原審判決逕自採用109年度偵字第14182號不起訴處分書之
     內容，判斷本件交通裁決事件就「酒後駕車」與「致人受
     傷」間並無「相當因果關係」，似有未洽。
　 2.按行政訴訟法第237條之7規定及其立法理由，交通裁決事
     件之裁判，得不經言詞辯論之前提係以卷內事證已臻明確
     ，若法院未將鑑定結果告知當事人為辯論，此項鑑定意見
     書既為當事人所不知，當事人亦無從就其證據之證明力表
     示意見，其卷內事證即難謂已臻明確，原審判決逕以該鑑
     定結果作為判決基礎，對上訴人訴訟權之保護有所不周，
     應已違反行政訴訟法第138、141條規定。
　 3.原審判決係以鑑定意見書認為，被上訴人「酒後駕車」與
     「致人受傷」間並無「相當因果關係」，然該鑑定意見書
     亦將被上訴人「酒精濃度過量駕駛自用小客車」作為意見
     內容之一部分，未予排除。又依據交通部公路總局發行之
     「酒精對人體及駕駛行為影響」一書，學者研究酒精濃度
     在呼氣中超過每公升0.25毫克或血液中酒精濃度達0.05％時
     ，便會產生複雜技巧障礙及駕駛能力變壞之行為或狀態，
     使飲酒駕駛者「判斷力降低」、「高估自己能力」、「視
     覺變差」、「運動反射神經遲鈍、反應能力減慢」及「對
     車速、距離、路況的判斷力減弱」，且其肇事率是未飲酒
     者2至50倍，是以駕駛人一經飲酒，其駕駛行為、判斷力及
     思考能力必定會受酒精影響。本件被上訴人吹氣酒精濃度
     達每公升0.47毫克，其肇事率已為一般常人之6至10倍。
　 4.另依卷證資料顯示，被上訴人住臺中市○○區三月路5-2號，
     又其係自臺中市○○區眉山路往西前進，於眉山路8號前附近
     迴轉，按一般經驗法則，返家路線一般人應最為熟悉，難
     有誤認或錯判之可能，顯見酒精濃度已影響被上訴人判斷
     路況之能力致不能辨識返家路線，以致超越返家路口而不
     入，應認被上訴人受酒精影響而有輕率、無預兆迴轉之駕
     車行為。是以，被上訴人確係陷於不能安全駕駛之醉態，
     導致其對車速、距離、路況之判斷能力減弱、思考能力降
     低，難以判斷來車之狀況，猝然迴轉導致陳品甄閃避不及
     追撞而受傷，其「醉態駕車肇事」與「陳品甄受傷」有「
     相當因果關係」。
　㈡聲明：
　 1.原審判決不利於上訴人部分廢棄。
　 2.廢棄部分，被上訴人在第一審之訴駁回。
四、本院的判斷：
　㈠按行政訴訟法第243條第1項、第2項第6款規定：「（第1項）
    判決不適用法規或適用不當者，為違背法令。（第2項）有
    下列各款情形之一者，其判決當然違背法令：……六、判決不
    備理由或理由矛盾。」第125條第1項規定：「行政法院應依
    職權調查事實關係，不受當事人主張之拘束。」第133條前
    段規定：「行政法院於撤銷訴訟，應依職權調查證據；……」
    第189條第1項規定：「行政法院為裁判時，應斟酌全辯論意
    旨及調查證據之結果，依論理及經驗法則判斷事實之真偽。
    但別有規定者，不在此限。」又依行政訴訟法第237條之9第
    1項、第236條規定，上開規定於交通裁決事件準用之。準此
    可知，我國行政訴訟係採取職權調查原則，事實審法院應依
    職權查明為裁判基礎之事實關係，不受當事人主張之拘束，
    縱令當事人對其主張之事實不提出證據，法院仍應調查必要
    之證據。故事實審法院如就個案事實未依職權調查並予認定
    ，即屬未盡職權調查義務，而有不適用行政訴訟法第125條
    第1項及第133條規定之判決違背法令情事。
　㈡又鑑定係為輔助法官之判斷能力，命具有特別學識、經驗之
    第三人，本於其特別知識、技能或經驗，陳述特別法規或特
    別經驗法則之證據調查。法院就囑託鑑定所得之結果，應依
    行政訴訟法第141條第1項規定，告知當事人為辯論，行政法
    院如未為之，即逕以此項鑑定結果作為判決基礎，對當事人
    訴訟權之保護自有不周，其判決自屬違法。至於行政訴訟法
    第237條之7雖規定：「交通裁決事件之裁判，得不經言詞辯
    論為之。」其立法理由略以：「……二、考量交通裁決事件質
    輕量多，且裁罰金額普遍不高，如卷內事證已臻明確，尚須
    通知兩造到庭辯論，無異增加當事人之訟累，爰於本條明定
    ，其裁判得不經言詞辯論為之。」係以其卷內事證已臻明確
    為前提，若事證尚未明確，則尚無上開規定之適用。
　㈢再按道交條例第35條第1項第1款規定：「汽機車駕駛人，駕
    駛汽機車經測試檢定有下列情形之一，機車駕駛人處新臺幣
    一萬五千元以上九萬元以下罰鍰，汽車駕駛人處新臺幣三萬
    元以上十二萬元以下罰鍰，並均當場移置保管該汽機車及吊
    扣其駕駛執照一年至二年；附載未滿十二歲兒童或因而肇事
    致人受傷者，並吊扣其駕駛執照二年至四年；致人重傷或死
    亡者，吊銷其駕駛執照，並不得再考領：一、酒精濃度超過
    規定標準。」第24條第1項第2款規定：「汽車駕駛人，有下
    列情形之一者，應接受道路交通安全講習：……二、有第三十
    五條第一項規定之情形。」裁罰基準表規定，違反事件「酒
    精濃度超過規定標準」、「駕駛人其吐氣所含酒精濃度達每
    公升０.四毫克以上未滿０.五五毫克或血液中酒精濃度達百分
    之０.０八以上未滿０.一一」，備註「因而肇事致人受傷者並
    吊扣駕駛執照機車二年、汽車四年」。據此，道交條例第35
    條第1項第1款規範汽車機車駕駛人「酒後駕車」之行為，係
    因使用酒精後會使人意識模糊，降低人之生理反應能力，進
    而影響交通安全，故駕駛人飲酒之酒精濃度超過規定標準（
    道路交通安全規則第114條第2款規定汽車駕駛人飲用酒類或
    其他類似物後，其吐氣所含酒精濃度達每公升0.15毫克或血
    液中酒精濃度達百分之0.03以上，不得駕車），即屬違反上
    開規定，應科處罰鍰，並吊扣其駕駛執照。由此可見，道交
    條例第35條第1項第1款乃區分是否有肇事致人受傷或致人受
    重傷或死亡者，而分別規定不同之裁罰範圍，亦即駕駛人有
    酒後駕車「因而」肇事致人受傷之違規行為，相較於單純酒
    後駕車之違規行為，既應為更不利之裁罰處分，則自須他人
    之受傷，係肇因於駕駛人之酒後駕車行為所致；倘他人受傷
    係因自己造成或其他不可抗力因素形成，而與駕駛人酒後駕
    車行為無涉，應不符合該項後段規定「因而」之情形，則駕
    駛人應僅就其酒後駕車行為受罰，即應裁處罰鍰及吊扣駕駛
    執照1至2年，但無庸再就與其無關之行為受更不利之處分。
　㈣經查，被上訴人酒後駕駛系爭車輛，於上揭時、地與陳品甄
    駕駛之機車發生碰撞，致陳品甄人、車倒地，嗣經警據報到
    場處理，對被上訴人進行酒測，測得其吐氣所含酒精濃度達
    每公升0.47毫克等情，有被上訴人酒精濃度測試單、被上訴
    人、陳品甄警詢筆錄、道路交通事故現場圖各1份及照片2張
    存卷可參（見前審卷第107、127至135頁），至於臺中地檢
    署109年度偵字第14182號不起訴處分書之告訴意旨欄固然記
    載陳品甄受有「右側股骨幹閉鎖性骨折、腦震盪、頭部表淺
    損傷、右側手部擦傷等傷害」，但卷內並無可證明上揭傷勢
    之診斷證明書，是原審判決已有未依職權調查證據之違法。
　㈤再者，系爭車禍事故之發生，是否合致道交條例第35條第1項
    第1款有關「因而肇事致人受傷」之規定，依上揭㈢所述，須
    與駕駛人酒後駕車之違規行為具有相當因果關係，原審判決
    固以臺中地檢署109年度偵字第14182號不起訴處分書及臺中
    鑑定委員會鑑定意見書為據，認為：「本件車禍發生係原告
    於路面劃設分向限制線之處迴轉時，未注意來車為肇事主因
    」等語，進而認為：「本件雖足認原告有『酒後駕車』之違規
    行為，然仍無從證明其確實因而陷於不能安全駕駛之醉態，
    更乏證據證明原告係因飲酒駕車而肇事致人受傷，則原告發
    生事故致對方受傷之行為，應係單純過失行為，與原告飲酒
    間並無相當因果關係」等語，惟臺中地檢署109年度偵字第1
    4182號不起訴處分書係對被上訴人所涉犯之過失傷害、肇事
    逃逸罪嫌所作，並未著墨於被上訴人有無酒後駕車致人受傷
    之判斷；而上開鑑定意見書，係由原審法院委託臺中鑑定委
    員會所作，此有該會111年5月16日中市車鑑字第1110002634
    號函1份存卷可考（見前審卷第199頁），惟原審法院並未命
    當事人對鑑定結果表示意見，即以之作為原審判決之基礎，
    對上訴人及被上訴人在訴訟上之權利保護顯有不周，況且，
    上開鑑定意見書之意見為：「一、①劉澤機酒精濃度過量駕
    駛自用小客車，行至劃有分向限制線之雙向二車道路段，右
    偏行駛後往左跨線迴車，未注意左後方來車並讓其先行，為
    肇事原因。二、②陳品甄駕駛普通重型機車，無肇事因素。
    （超速行駛違反規定）」等語（見前審卷第202頁），應係
    將被上訴人酒精濃度過量駕車列為肇事原因，並未排除被上
    訴人酒後駕車致人受傷之可能，是倘陳品甄因本件車禍事故
    受有傷害，是否因被上訴人酒後駕車所致，亦有未明。
　㈥另原審判決五、㈣係就「原處分一（即110年5月27日中市裁字
    第68-GT0522473A號裁決書）部分」論述，卻於該段末尾論
    稱：「……從而，原告之行為違反道路交通安全規則第106條
    之規定致人受傷，自構成道交條例第61條第3項之要件。故
    被告以原處分2裁處原告，應屬有據。」等語，即有矛盾，
    從原審判決主文係撤銷「原處分2」，維持「原處分1」，可
    見原審判決應係認為原處分2有瑕疵，再從五、㈣論述之內容
    以觀，原審判決應是認定被上訴人有「違反雙黃線路段禁止
    迴轉之義務，致陳品甄受傷」之違規行為，是原審判決五、
    ㈣末尾所稱之「原處分2」應係「原處分1」之誤載，併此指
    明。
　㈦綜上所述，原判決既有上述違背法令事由，且其違法已影響
    判決結論，上訴意旨指摘原判決違法，求予廢棄，為有理由
    。又本件事證尚有未明，業如上述，有由原審法院再為調查
    審認之必要，本院尚無從自為判決。爰將原判決廢棄，發回
    原審法院調查審認後，更為適法之裁判。
五、結論：上訴為有理由。
中　　華　　民　　國　　111 年　　9　 月　    15      日
                  臺中高等行政法院第三庭
                        審判長法  官　陳  文  燦
                              法  官　黃  司  熒
                              法  官　張  鶴  齡　
　　　　　　　　　　　　　　　                        　
以上正本證明與原本無異。
本判決不得上訴。
中　　華　　民　　國　　111  年　 9 　月　    15      日
           　　　　　　　  　 書記官　黃  靜  華